臺灣高等法院民事判決　　　　　　　　　 95年度上字第785號
上　訴　人　財政部國有財產局台灣北區辦事處
法定代理人　乙○○
訴訟代理人　龔維智律師
複 代理 人　楊沛生律師
上　訴　人　丙○○
訴訟代理人　甲○○
上列當事人間返還不當得利事件，兩造對於中華民國95年6月30
日台灣士林地方法院94年度訴字第924號第一審判決各自提起上
訴，本院於96年2月6日言詞辯論終結，判決如下：
    主  文
原判決關於駁回財政部國有財產局台灣北區辦事處後開第二、三
項之訴部分，及該部分假執行之聲請，暨關於訴訟費用之裁判除
確定部分外，均廢棄。
丙○○應再給付財政部國有財產局台灣北區辦事處新台幣陸拾伍
萬仟貳佰貳拾壹元，及自民國94年8月30日起至清償日止，按
年息5％計算之利息。
丙○○應自民國94年6月1日起至返還坐落台北市○○區○○段1
小段772-1地號土地如附圖所示ｃ部分土地之日止，每平方公尺
依當年期公告地價年息5％之十二分之一計算，按月再給付財政
部國有財產局台灣北區辦事處土地使用補償金。
財政部國有財產局台灣北區辦事處之其餘上訴，及丙○○之上訴
均駁回。
第一審訴訟費用除確定部分外，由丙○○負擔；第二審訴訟費用
，關於財政部國有財產局台灣北區辦事處上訴部分，由丙○○負
擔；關於丙○○上訴部分，由丙○○負擔。
    事實及理由
壹、程序部分：
    按當事人適格，係指當事人就具體特定之訴訟，得以自己之
    名義為原告或被告，而受為訴訟標的法律關係之本案判決之
    資格而言。故在給付之訴，若原告主張其為訴訟標的法律關
    係之權利主體，他造為訴訟標的法律關係之義務主體，其當
    事人即為適格。至原告是否確為權利人，被告是否確為義務
    人，乃訴訟標的法律關係之要件是否具備，即訴訟實體上有
    無理由之問題，並非當事人適格之欠缺。本件係財政部國有
    財產局台灣北區辦事處（下稱國有財產局）主張丙○○無權
    占有伊所管理之國有土地，請求丙○○返還不當得利，其作
    為原告起訴之當事人適格並無欠缺；又本件訴訟標的對於門
    牌號碼台北市○○路574號及576號建物之所有權人亦無合一
    確定之必要，無須一同被訴，丙○○抗辯財政部國有財產局
    本件起訴為當事人不適格云云，核不足採。
貳、實體部分：
一、國有財產局聲明：（一）原判決關於不利國有財產局部分廢
    棄。（二）丙○○應再給付國有財產局新台幣（下同）65萬
    3279元，及自民國（下同）94年8月30日起至清償日止，按
    年息5％計算之利息。（三）如主文第三項所示。（四）丙
    ○○之上訴駁回。
    丙○○聲明：（一）原判決關於不利丙○○部分廢棄。（二
    ）國有財產局在第一審之訴駁回。（三）國有財產局之上訴
    駁回。
二、國有財產局起訴主張：坐落台北市○○區○○段1小段772-1
    地號土地（下稱系爭土地）為伊管理之國有土地，丙○○無
    權占有系爭土地如附圖（即原判決附圖）所示ａ、ｂ、ｃ部
    分土地，面積共計112.73平方公尺；丙○○無法律上之原因
    占有系爭土地，獲得相當於租金之利益，致伊受損害，爰按
    國有出租基地租金率依土地公告地價年息5％計算，依民法
    第179條規定，請求丙○○返還不當得利等情，求為命丙○
    ○給付152萬5182元及自94年8月30日（即丙○○對原法院所
    發支付命令提出異議之翌日）起至清償日止，按年息5％計
    算之利息；及自94年6月1日起至返還如附圖所示ａ、ｂ、ｃ
    部分土地之日止，每月給付依當年期公告地價年息5％之1／
    12計算使用補償金之判決（原審判決丙○○應給付國有財產
    局85萬4007元，及自94年8月30日起至清償之日止，按年息5
    ％計算之利息；暨丙○○應自94年6月1日起至返還如附圖所
    示ａ、ｂ部分土地之日止，每平方公尺依當年期公告地價5
    ％之1／12計算，按月給付國有財產局土地使用補償金；駁
    回國有財產局其餘之訴。國有財產局就其敗訴部分其中請求
    65萬3279元本息及如附圖所示ｃ部分土地之使用補償金，提
    起上訴；丙○○就其敗訴部分提起上訴）。
    丙○○則以：（一）系爭土地如附圖所示之ａ、ｂ部分，其
    中ｂ部分為門牌號碼台北市○○區○○路572號建物（下稱
    系爭572號建物），ａ部分為系爭572號建物與文林路間之庭
    院，該二部分由伊自日據時代居住使用迄今。伊占用之系爭
    土地，係由台北市○○區○○段1小段772地號土地（下稱77
    2地號土地）分割而來，日據時代之地號為「士林街福德洋
    段舊街小段272之1地號土地」（下稱「272之1地號土地」）
    。「272之1地號土地」係訴外人王竹林於昭和15年4月間取
    得所有權後，移轉予訴外人徐傳正建造系爭572號建物後，
    徐傳正於同年12月30日將系爭572號建物及坐落之「272之1
    地號土地」一併賣給伊父謝昂書，依日據時代適用之日本民
    法第176條規定，只要雙方意思一致，即生物權移轉之效力
    ；惟因謝昂書身陷大陸死亡，致無法完成所有權移轉登記。
    系爭土地於43年3月1日登記為國有，國家仍應繼受王竹林前
    於系爭土地之一切權利義務，不能認伊占有系爭土地為無權
    占有。（二）伊於89年5月19日向國有財產局申購772地號土
    地時，曾請求將系爭572號建物占用之系爭土地一併讓售，
    卻遭國有財產局拒絕，國有財產局於多年後再起訴要求伊給
    付不當得利，違反土地法第14條第1項第5款及民法第148條
    規定。況依土地法14條規定，系爭土地不能為私有，自不許
    國有財產局以準私人之地位提起民事訴訟獲得利益。國有財
    產局未依國有財產法第52條之2規定讓售系爭土地，違反衡
    平原則，應以不適格駁回國有財產局之訴。又門牌號碼台北
    市○○路574號及576號建物與伊為同一事實及法律上之原因
    ，國有財產局未一同起訴，亦為當事人不適格。（三）系爭
    土地因實施都市計劃而公告定為公共設施，依都市計畫法第
    51條規定，系爭建物應可為從來之使用，依同法第41條規定
    ，政府機關請求遷移時應予補償，又國有財產局應將系爭土
    地無償撥付台北市政府，如台北市政府要徵收取得系爭土地
    ，亦須支付徵收補償款，伊並無不當得利之情形。（四）伊
    並未占用附圖ｃ部分之土地，且附圖ｃ部分門牌號碼為台北
    市○○區○街一號，係訴外人蔡姓人士占用，與系爭572號
    建物並不相通。伊如確實有占用附圖ｃ部分之土地，為何國
    有財產局於伊申購772地號土地時，僅要求伊繳清772地號土
    地之使用補償金，卻未要伊繳納系爭土地之使用補償金。（
    五）如認國有財產局可請求不當得利，亦僅能請求以系爭土
    地讓售價款按郵局1年期定期存款利率計算之不當得利。另
    參酌相同公告地價之鄰地容積率與系爭土地容積率相比，系
    爭土地使用效益及經濟價值僅為鄰地之7％，計算系爭土地
    相當於租金之不當得利應依當年期公告地價1萬分之35以下
    計算方屬相當；況最近十年銀行存息未達5％，國有財產局
    請求使用補償金按公告地價年息5％計算顯然偏高云云，資
    為抗辯。
三、兩造不爭執事項：
（一）系爭土地為國有，國有財產局為管理人。丙○○占用系爭
      土地如附圖所示ａ（即前庭院）、ｂ（即系爭572號建物
      ）部分；ａ部分面積為24.36平方公尺；ｂ部分面積為39.
      51平方公尺。
      證據：系爭土地登記謄本、原審及本院勘驗筆錄、土地複
      丈成果圖（原審卷11、86-90頁，本院卷61-64頁）。
（二）系爭土地之公告地價，86年7月為每平方公尺5萬1918元，
      89年7月為每平方公尺5萬4462元，93年1月為每平方公尺5
      萬3400元。
      證據：系爭土地公告現值及公告地價（原審卷81頁）。
（三）丙○○於89年5月19日向國有財產局申購772地號土地，經
      國有財產局於90年9月14日核發出售國有土地產權移轉證
      明書（90財臺北區地售字第AA090E100240號）。
      證據：承購國有非公用不動產申請書、出售國有土地產權
      移轉證明書（原審卷59-61頁）。
（四）國有土地勘（清）查表─使用現況略圖上有丙○○之印文
      。
      證據：國有土地勘（清）查表─使用現況略圖（原審卷67
      頁）。
四、關於丙○○抗辯伊已於日據時期取得系爭土地之所有權部分
    ：
    丙○○雖抗辯系爭土地於日據時期為「272之1地號土地」，
    係訴外人王竹林於昭和15年（即民國29年）4月間取得所有
    權後，移轉予訴外人徐傳正建造系爭572號建物，徐傳正再
    於同年12月30日將系爭572號建物及坐落之「272之1地號土
    地」一併賣予伊父謝昂書，依當時之日本民法第176條規定
    ，因徐傳正與謝昂書雙方意思一致，已生物權移轉之效力，
    謝昂書即取得系爭土地之所有權云云；並提出「家屋所有權
    得喪申告書」、「家屋賣渡預約証」、「領收証」等為證（
    原審卷32-36頁）。惟查國有財產局否認上開文書之真正。
    姑不論丙○○所提出之上開文書是否屬實，縱認為真正，自
    其所提出「家屋所有權得喪申告書」（原審卷32頁）觀之，
    僅能認係關於房屋之買賣，並不及於土地之買賣；至所提出
    之「家屋賣渡預約証」，雖有建物「敷地」（即基地）自王
    竹林之「借入權」亦同時無償讓渡之記載，然所謂「借入權
    」，亦僅係借貸關係，並不及於基地所有權之得喪變更；另
    依「領收証」之記載，亦僅能僅認係房屋之買賣而不及於坐
    落之基地。況系爭土地係分割自772地號土地，有土地登記
    謄本可憑（原審卷11頁）；而丙○○曾向國有財產局申購77
    2地號土地，經國有財產局於90年9月14日核發出售國有土地
    產權移轉證明書，亦有其承購國有非公用不動產申請書、出
    售國有土地產權移轉證明書可參（原審卷59-61頁）；丙○
    ○之父謝昂書果若於日據時期即已買受取得系爭土地之所有
    權，則丙○○何須向國有財產局申購772地號土地？丙○○
    抗辯伊父謝昂書於日據時期已取得系爭土地之所有權云云，
    核不足採。
五、關於丙○○占有系爭土地之面積部分：
（一）國有財產局主張丙○○占有系爭土地如附圖所示ａ、ｂ、
      ｃ部分土地，丙○○雖否認占用如附圖所示ｃ部分之土地
      云云；惟查經本院赴現場勘驗結果，附圖所示ｃ部分，沿
      ｂ部分之建物後方東南側築有水泥圍牆，並與東方之長形
      木條、雜木圍成圍籬，而構成ｂ部分建物後方之庭院，有
      本院勘驗筆錄（本院卷61-64頁）及照片（原審卷40-43、
      129頁，本院卷86頁）可稽。該庭院西北側臨772地號土地
      及地上建物，而772地號土地及地上建物，亦均屬丙○○
      所有，為伊所自認（本院卷62頁）；就現況而言，附圖所
      示ｃ部分土地成為772地號土地地上建物之前庭院，亦同
      時為附圖所示ｂ部分即系爭572號建物之後庭院，顯然係
      在丙○○實力支配範圍之內，亦即為丙○○所占有。雖丙
      ○○抗辯772地號土地上之建物，原係蔡姓人家居住，及
      前述水泥圍牆與所設掛有門牌後街1號之小柵門，亦均係
      蔡姓人家所為云云；並經證人吳何呅證稱：掛有門牌後街
      1號之小柵門係蔡姓人家出入，現在沒有人住，也沒有人
      出入；沒有看到丙○○家人出入，丙○○家人都是往前面
      的門出入（原審卷253- 254頁）；證人吳祖連證稱：圍牆
      是姓蔡的人蓋的，右邊用木頭圍起來（即前述圍籬），也
      是姓蔡人家蓋的（原審卷256頁）云云；惟丙○○自認蔡
      姓人家已十多年沒住在此處（本院卷62頁），且附圖所示
      ｃ部分成為772地號土地地上建物之前庭院，亦同時為附
      圖所示ｂ部分即系爭572號建物之後庭院，有如前述；而
      772地號土地、地上建物及附圖所示ｂ部分即系爭572號建
      物，均屬丙○○所有，足見附圖所示ｃ部分土地係在丙○
      ○實力支配範圍之內，亦即為丙○○所占有，不因圍牆是
      否為蔡姓人家所蓋而異，丙○○否認占有附圖所示ｃ部分
      土地，為不足採。
（二）又查附圖所示ａ部分土地，為附圖所示ｂ部分即系爭572
      號建物之前庭院，經本院赴現場勘驗明確，並有照片（原
      審卷39-40、153-157頁）及本院勘驗筆錄可稽（本院卷61
      -64頁）。丙○○雖抗辯文林路574號、576號房屋後門亦
      經由附圖所示ａ部分土地出入云云；惟查經本院赴現場勘
      驗結果，文林路574號房屋後門堆置雜物，576號房屋後門
      進出入口狹窄，站在574號房屋後門處觀看，看不到576號
      房屋後門；又文林路574號房屋面臨文林路設有大門為鐵
      捲門，576號房屋自外觀上觀之屬廢棄建物，亦有照片（
      本院卷87-88頁）及本院上開勘驗筆錄可參；丙○○所稱
      文林路574號、576號房屋後門亦經由附圖所示ａ部分土地
      出入云云，縱係屬實，該二房屋使用人亦僅係通行，附圖
      所示ａ部分土地主要用途仍屬系爭572號建物之前庭院，
      應認係丙○○所占有。
（三）依上所述，附圖所示ａ、ｂ、ｃ部分土地均為丙○○所占
      有（按附圖所示ｂ部分土地，為丙○○所有系爭572號建
      物占有，為丙○○所自認），其總面積為112.73平方公尺
      ，有台北市士林地政事務所土地複丈成果圖可憑。丙○○
      並無法證明其占有之正當權源，所為占有即屬無權占有。
六、關於國有財產局得請求丙○○給付之不當得利部分：
（一）按依不當得利之法則請求返還不當得利，以無法律上之原
      因而受利益，致他人受有損害為其要件，故其得請求返還
      之範圍，應以對方所受之利益為度，非以請求人所受損害
      若干為準，無權占用他人之土地，可能獲得相當於租金之
      利益，為社會通常之觀念（最高法院61年台上字第1695號
      判例參照）；土地所有人因此受有相當於租金之損害，自
      得依民法第179條前段之規定，請求相當於租金之不當得
      利。丙○○抗辯國有財產局所為請求違反民法第148條規
      定及衡平原則云云，為不足採。
（二）又按依土地法第105條、第97條規定，租用基地建築房屋
      ，其租金以不超過土地申報總價額年息10％為限；另依土
      地法施行法第25條規定，土地法第97條第1項所謂土地價
      額，係指法定地價。而法定地價，係指土地所有權人依土
      地法所申報之地價，土地法第148條定有明文。公有土地
      ，以土地之公告地價為申報地價，免予申報，平均地權條
      例施行細則第21條亦定有明文。經查系爭土地為國有土地
      ，應以公告地價為申報地價；又查系爭土地之公告地價，
      86年7月為每平方公尺5萬1918元，89年7月為每平方公尺5
      萬4462元，93年1月為每平方公尺5萬3400元，有系爭土地
      之公告地價表可憑（原審卷81頁），為兩造所不爭執。再
      查丙○○占用系爭土地之使用情形，為住家使用；系爭57
      2號建物位於台北市○○區○街與文林路之轉角處，前有
      文林橋，與文林橋間之道路寬3.7公尺，建物為1樓平房，
      後街約3公尺寬，建物左邊有材料行、電腦廣告、家具行
      、郭元益餅店、水餃店等，附近大多為商家，步行約10分
      鐘可至士林捷運站，交通及生活機能方便，有原審及本院
      勘驗筆錄可參。爰審酌系爭土地所在位置、工商業繁榮程
      度、丙○○利用系爭土地之經濟價值及所受利益等情狀，
      認國有財產局依系爭土地當年期公告地價年息5％計算，
      請求丙○○給付占用系爭土地所受相當於租金之不當得利
      ，應屬相當。丙○○抗辯伊無不當得利及應以較低之金額
      計算伊所受利益云云，核屬無據。
（三）依上所述，國有財產局依民法第179條規定，請求丙○○
      自收受國有財產局催告其給付不當得利書函之日即94年6
      月22日（原審卷121-123頁）起回溯5年即自89年6月23日
      起給付占用系爭土地之不當得利，應屬有據。丙○○應給
      付國有財產局自89年6月23日起至94年5月31日止之不當得
      利合計150萬7228元，其計算式如下：
    1.89年6月23日起至89年6月30日止為6414元（元以下4捨5入
      ，下同）：
      51,918元×112.73〈平方公尺〉×5％×8／365〈日〉＝6
      ,413.93元
    2.89年7月1日起至92年12月31日止為107萬4413元：
      54,462元×112.73〈平方公尺〉×5％×3又6／12〈年〉
      ＝1,074,412.72元
    3.93年1月1起至94年5月31日止為42萬6401元：
      53,400元×112.73〈平方公尺〉×5％×1又5／12〈年〉
      ＝426,401.22元
    4.以上合計150萬7228元。
      6,414元＋1,074,413元＋426,401元＝1,507,228元
七、綜上所述，國有財產局主張丙○○無權占有如附圖所示ａ、
    ｂ、ｃ部分土地，依不當得利之法律關係，請求丙○○給付
    自89年6月23日起至94年5月31日止之不當得利150萬7228元
    及自丙○○就原法院所發支付命令提出異議之翌日即94年8
    月30日起至清償日止，按年息5％計算之利息；暨自94年6月
    1日起至返還如附圖所示ａ、ｂ、ｃ部分土地之日止，每平
    方公尺依當年期公告地價年息5％之1／12計算，按月給付土
    地使用補償金，為有理由，應予准許；至超過上開金額之請
    求，則為無理由，不應准許。原審就上開應准許部分其中65
    萬3221元本息及自94年6月1日起至丙○○返還附圖所示ｃ部
    分土地之日止，每平方公尺依當年期公告地價年息5％之1／
    12計算，按月給付土地使用補償金部分，所為國有財產局敗
    訴判決，尚有未洽，國有財產局上訴論旨指摘原判決此部分
    不當，求予廢棄改判，為有理由；就上開不應准許部分，所
    為國有財產局敗訴判決，並無不合，國有財產局上訴論旨指
    摘原判決此部分不當，求予廢棄改判，為無理由。又原審就
    上開應准許部分其中85萬4007元本息及自94年6月1日起至丙
    ○○返還附圖所示ａ、ｂ部分土地之日止，每平方公尺依當
    年期公告地價年息5％之1／12計算，按月給付土地使用補償
    金部分，所為丙○○敗訴判決，並無不合，丙○○上訴論旨
    指摘原判決此部分不當，求予廢棄改判，為無理由。
八、兩造其餘之攻擊或防禦方法及未經援用之證據，經本院斟酌
    後，認均不足以影響本判決之結果，自無逐一詳予論駁之必
    要。併此敘明。
九、據上論結，本件國有財產局之上訴，為一部有理由，一部無
    理由；丙○○之上訴為無理由，依民事訴訟法第450條、第4
    49條第1項、第78條、第79條，判決如主文。
中　　華　　民　　國　　96　　年　　2 　　月　　27　　日
                  民事第八庭
                      審判長法　官  吳景源
　　　　　　　　　　　　　　法　官  滕允潔
                            法  官  鄭威莉
正本係照原本作成。
丙○○如不服本判決，應於收受送達後20日內向本院提出上訴書
狀，其未表明上訴理由者，應於提出上訴後20日內向本院補提理
由書狀（均須按他造當事人之人數附繕本）上訴時應提出委任律
師或具有律師資格之人之委任狀；委任有律師資格者，另應附具
律師資格證書及釋明委任人與受任人有民事訴訟法第466條之1第
1項但書或第2項（詳附註）所定關係之釋明文書影本。
財政部國有財產局台灣北區辦事處不得上訴。
中　　華　　民　　國　　96　　年　　3 　　月　　1 　　日
                             書記官  李垂福
附註：
民事訴訟法第466條之1（第1項、第2項）：
對於第二審判決上訴，上訴人應委任律師為訴訟代理人。但上訴
人或其他法定代理人具有律師資格者，不在此限。
上訴人之配偶、三親等內之血親、二親等內之姻親，或上訴人為
法人、中央或地方機關時，其所屬專任人員具有律師資格並經法
院認為適當者，亦得為第三審訴訟代理人。
